【裁判字號】    91,重訴,1220
【裁判日期】    921023
【裁判案由】    返還所有物
【裁判全文】
臺灣臺中地方法院民事判決  九十一年度重訴字第一二二○號
    原      告    財政部國有財產局
    法定代理人    丙○○
    訴訟代理人    壬○○
    複  代理人    楊盤江律師
    被      告    戊○○      .
                  庚○○      .
    兼  右一人
    訴訟代理人    丁○○      .
    被      告    乙○○      .
                  甲○○      .
                  辛○○      .
    右  一  人
    訴訟代理人    己○○      .
右當事人間請求返還所有物事件，經本院於中華民國九十二年十月二日辯論終結，判
決如下：
    主      文
被告戊○○應將坐落台中縣大安鄉○○段第二五三地號土地內，如附圖編號Ｆ部分、
面積０．八七九０一二公頃；同段第二五四地號土地內，如附圖編號Ｆ１部分、面積
０．一０二二九四公頃之魚池填平。並與被告庚○○、丁○○將上開範圍內之土地返
還原告。
被告戊○○應給付原告新台幣參拾玖萬玖仟捌佰捌拾貳元，並自民國九十一年十一月
一日起至返還第一項土地之日止，按月與被告丁○○、庚○○連帶給付原告新台幣捌
仟壹佰柒拾捌元。
被告乙○○應將坐落台中縣大安鄉○○段第二五三地號土地內，如附圖編號Ａ部分、
面積０．００六二０七公頃；如附圖編號Ｃ部分、面積０．００七００一公頃之鐵皮
屋拆除。且將上開範圍內之土地連同坐落同地號土地內如附圖編號Ｄ部分、面積０．
三七三二五二公頃之土地返還原告。並自民國九十一年十一月一日起至返還上開土地
之日止，按月給付原告新台幣參仟貳佰貳拾壹元。
被告甲○○應將坐落台中縣大安鄉○○段第二五四地號土地內，如附圖編號Ｈ部分、
面積０．０一０六四二公頃之工寮拆除。且將上開範圍內之土地連同坐落同地號土地
內如附圖編號Ｇ部分、面積０．二七一０三六公頃；同段第二五三地號土地內如附圖
編號Ｇ１部分、面積０．０一一九六六公頃之土地返還原告。並自民國九十一年十一
月一日起至返還上開土地之日止，按月給付原告新台幣貳仟肆佰肆拾柒元。
被告辛○○應將坐落台中縣大安鄉○○段第二五四地號土地內，如附圖編號Ｉ部分、
面積０．三七六六五六公頃；Ｊ部分、面積０．三一八九九三公頃土地返還原告。並
自民國九十一年十一月一日起至返還上開土地之日止，按月給付原告新台幣伍仟柒佰
玖拾柒元。
原告其餘之訴駁回。
訴訟費用由被告戊○○、丁○○、庚○○負擔百分之四十，被告乙○○、甲○○、辛○○依序負擔百分之十七、百分之十三、百分之三十。
本判決原告勝訴部分，關於被告戊○○、丁○○、庚○○部分，於原告以新台幣肆佰
貳拾伍萬元；關於被告乙○○、甲○○、辛○○部分，依序以新台幣壹佰陸拾柒萬元
、壹佰貳拾柒萬元、參佰零壹萬元供擔保後，均得假執行。
原告其餘假執行之聲請駁回。
    事實及理由
甲、程序方面：
    被告戊○○、辛○○均受合法通知，無正當理由，分別未於言詞辯論期日 (被告
    戊○○部分)、最後言詞辯論期日 (被告辛○○部分)到場，核無民事訴訟法第三
    百八十六條各款所列情形，爰依原告之聲請，由其一造辯論而為判決。
乙、實體方面：
壹、兩造爭執要旨：
一、原告起訴主張：坐落台中縣大安鄉○○段第二五三、二五四地號土地 (下稱系爭
    二五三、二五四地號土地）為國有土地，由原告管理。被告戊○○自民國八十七
    年九月起無權占有系爭二五三、二五四地號土地如附圖編號Ｆ、Ｆ１部分、挖取
    土石，進而與被告丁○○、庚○○一起投資占用上開土地闢建魚塭，經營釣魚池
    ；被告乙○○則無權占有系爭二五三地號土地內如附圖編號Ｄ之魚池及空地，編
    號Ａ、Ｃ之鐵皮屋亦為其所有；被告甲○○無權占有系爭二五三、二五四地號土
    地內編號Ｇ、Ｇ１之魚池及編號Ｈ之工寮；被告辛○○無權占有系爭二五四地號
    土地內編號Ｉ之魚池及編號Ｊ之土地。為此爰依物上請求權之法律關係，請求其
    等分別除去妨害 (除去地上物、填平漁池)，並返還土地予原告。再爰併依侵權
    行為及不當得利之法律關係，請求賠償就其等占有土地面積依系爭土地申報地價
    年息百分十按月計算相當於租金之損害金，其中除被告戊○○部分自八十七年九
    月起至九十一年十月止，應給付新台幣 (下同)九十四萬六千九百四十七元外；
    另為方便起見，其餘部分請求期間一律自九十一年十一月一日起算至返還土地之
    日為止，被告戊○○、丁○○、庚○○部分則應連帶給付等語。並聲明：(一)
    被告戊○○、庚○○、丁○○應將坐落系爭二五三、二五四地號土地內，如附圖
    編號Ｆ、Ｆ１部分之魚池填平，將土地返還原告；被告戊○○且應給付原告九十
    四萬六千九百四十七元，並自九十一年十一月一日起至返還前開土地之日止，按
    月與被告丁○○、庚○○連帶給付原告一萬九千三百六十四元。(二)被告乙○○
    應將坐落系爭二五三地號土地內，如附圖編號Ｄ部分之魚池及空地填平，編號Ａ
    、Ｃ部分之鐵皮屋拆除，將土地返還原告，並自九十一年十一月一日起至返還上
    開土地之日止，按月給付原告六千四百四十元。(三)被告甲○○應將坐落系爭二
    五三、二五四地號土地內，如附圖編號Ｇ、Ｇ１之魚池填平，Ｈ部分之工寮拆除
    ，將土地返還原告，並自九十一年十一月一日起至返還上開土地之日止，按月給
    付原告四千六百九十三元。(四)被告辛○○應將坐落系爭二五四地號土地內，如
    附圖編號Ｉ部分之魚池填平，連同編號Ｊ部分土地返還原告；並自九十一年十一
    月一日起至返還上開土地之日止，按月給付原告一萬一千五百九十三元。(五)原
    告願供擔保請准宣告假執行。
二、被告戊○○未於言詞辯論期日到場，亦未提出書狀作何聲明或陳述。被告辛○○
    未於最後言詞辯論期日到場，據其以前之陳述則辯稱：如附圖編號Ｉ、Ｊ所示魚
    池及稻田係伊不忍見其荒廢，投入難以估計心力耕種，從無任何人告知或接洽該
    部分係已登錄之國有土地，何來侵占；伊並未移走一沙一石，要求填平回復原狀
    不合理；原告就伊耕作之土地，不提出補償反請求賠償，係欺負善良百姓等語。
    被告丁○○、庚○○辯稱：如附圖編號Ｆ、Ｆ１所示魚池係被告戊○○所挖，伊
    等係於九十一年二、三月間才開始使用該部分土地等語。被告乙○○辯稱：如附
    圖編號Ｄ所示魚池，非伊所挖等語。被告甲○○辯稱：如附圖編號Ｇ、Ｇ１所示
    魚池，係被告戊○○挖取，非伊所為；伊使用部分，已繳納使用補償金一萬六千
    八百八十元；伊無損害原告情事，原告要求損害金於法不合等語，被告丁○○、
    庚○○、乙○○、甲○○、辛○○並均聲明：判決駁回原告之訴及假執行之聲請
    。
貳、原告及被告丁○○、庚○○、乙○○、甲○○、辛○○不爭執之事實 (被告辛○○部分參本院九十二年一月十三日至現場勘驗時製作之訊問筆錄)：
(一)、系爭二五三、二五四地號土地為原告管理之國有土地。
(二)、系爭二五三、二五四地號土地中，如附圖編號Ｆ、Ｆ１部分，為被告戊○○、
      庚○○、丁○○共同占有，現供魚池使用；編號Ａ、Ｃ、Ｄ部分為被告乙○○
      占有，Ｄ部分土地現為魚池及空地，Ａ、Ｃ部分土地上則有被告乙○○所有之
      鐵皮屋各一棟；編號Ｇ、Ｇ１、Ｈ部分為被告甲○○占有，Ｇ、Ｇ１部分土地
      現為魚池，Ｈ部分土地上則有被告甲○○所有之養鴨工寮一棟；編號Ｉ、Ｊ部
      分為被告辛○○占有，Ｉ部分土地現為魚池，Ｊ部分則係長滿雜草之空地。
(三)、被告占有上開土地之時間，均在九十一年十一月一日前。
(四)、系爭二五三、二五四地號土地位於台中縣大安鄉海邊，地處偏遠。
      以上雙方不爭執之事實，並有土地登記謄本影本二件可證，並經本院於九十二
      年一月十三日到場勘驗及囑託台中縣大甲地政事務所測量屬實，有本院勘驗筆
      錄及複丈成果圖 (即附圖)在卷可按，上述事實，本院採為判決之基礎。
參、得心證之理由：
一、除去妨害返還土地部分：
(一)、所有人對於無權占有或侵奪其所有物者，得請求返還之；對於妨害其所有權者
      ，得請求除去之，民法第七百六十七條前段及中段分別定有明文。所有權妨害
      除去請求權者，乃是所有人，於其所有權之圓滿狀態，被占有以外之方法妨害
      (侵害所有權或阻礙所有人之圓滿行使其所有權之行為或事實)時，對於妨害人
      得請求其除去之權利而言。國有財產撥給各地國家機關使用者，名義上雖仍為
      國有，實際上即為使用機關行使所有人之權利，故對於是類財產，應准由管領
      機關起訴，代國家主張所有權人之權利 (最高法院五十一年台上字第二六八０
      號判例意旨參照)。
(二)、被告戊○○對於原告主張其自八十七年九月起無權占有系爭二五三、二五四地
      號土地如附圖編號Ｆ、Ｆ１部分挖取土石，進而與被告丁○○、庚○○一起投
      資占用上開土地闢建魚塭之事實，已於相當時期受合法之通知，而於言詞辯論
      期日不到場，亦未提出準備書狀爭執，依民事訴訟法第二百八十條第三項準用
      同條第一項之規定，應視同自認，原告該部分之主張，應堪信為真實。
(三)、原告管理之系爭二五三、二五四地號國有土地內，如附圖編號Ｆ、Ｆ１部分既
      為被告戊○○、庚○○、丁○○共同占有，編號Ａ、Ｃ、Ｄ部分則為被告乙○○占有；編號Ｇ、Ｇ１、Ｈ部分為被告甲○○占有；編號Ｉ、Ｊ部分為被告辛○○占有。而被告戊○○、庚○○、丁○○、乙○○均未舉證其等有占有之權
      源；另被告甲○○所辯：伊使用部分，已繳納使用補償金一萬六千八百八十元
      一節，固據其提出財政部國有財產局自行收納款項統一收據、財政部國有財產
      局台灣中區辦事處九十一年八月二十一日台財產中改字第０九一００二０一七
      ０號函 (均影本)為證，惟依上開收據及函文所示，被告甲○○所繳納者為九
      十一年七月前無權占用土地所獲取不當得利之使用補償金，並非租金，自不得
      作為其有占有前開土地權源之依據；又被告辛○○所辯：伊不忍見土地荒廢，
      投入難以估計心力耕種，從無任何人告知或接洽該部分係已登錄之國有土地云
      云，姑不論是否屬實，但亦難據此認為其有占有之權源，是被告均屬無權占有
      。其次，被告戊○○於其無權占有如附圖編號Ｆ、Ｆ１部分挖取土石；被告乙○○於其無權占有之附圖編號Ａ、Ｃ部分土地上各有鐵皮屋一棟；被告甲○○
      於其無權占有之附圖編號Ｈ部分土地上則有養鴨工寮一棟，自均係對原告所管
      理國有土地之妨害。從而管理系爭二五三、二五四地號國有土地之原告，代國
      家行使物上請求權，請求被告戊○○將如附圖編號Ｆ、Ｆ１部分之魚池填平，
      並與被告庚○○、丁○○將上開範圍內之土地返還；被告乙○○將如附圖編號
      Ａ、Ｃ部分之鐵皮屋拆除，並將上開範圍內之土地連同如附圖編號Ｄ部分土地
      返還；被告甲○○將如附圖編號Ｈ部分之工寮拆除，並將上開範圍內之土地連
      同如附圖編號Ｇ、Ｇ１部分土地返還；被告辛○○將如附圖編號Ｉ、Ｊ部分土
      地返還，均為有理由，應予准許。
(四)、被告庚○○、丁○○雖與被告戊○○共同占有系爭二五三、二五四地號土內如
      附圖編號Ｆ、Ｆ１部分，被告乙○○占有編號Ｄ部分；被告甲○○占有編號Ｇ
      、Ｇ１部，被告辛○○占有編號Ｉ部分，上開土地現況固均為魚池，惟被告庚○○、丁○○、乙○○、甲○○、辛○○均否認有在上開土地內挖取土石之行
      為，原告主張其等應各將現為魚池之部分填平，自應另行舉證證明其等為侵害
      各該部分土地所有權圓滿狀態之妨害人，始足當之，亦即須證明其等有有挖取
      土石之行為，尚不得僅憑各該部分土地現為魚池，且為其等占用，即推斷各該
      部分土地內之土石為其等挖取。而原告就乙○○、甲○○、辛○○部分全然未
      舉證以實其說；另就被告庚○○、丁○○部分，則引據被告戊○○於本院刑事
      庭九十一年度易緝字第五九五號竊佔案件之供述，惟依本院調取之該案件卷宗
      所示，被告戊○○於本院刑事庭法官十二月三十日訊問時係供稱：「．．．丁○○與庚○○是之後與我一起投資，想要這塊地來改建成魚塭，後來國有財產
      局對這件事情有意見，所以我們就沒有再動了，這是在八十七年的時候的事情
      」等語，是依被告戊○○之上開供述，伊僅表示要與被告丁○○、陳鴻森共同
      投資漁塭，至於挖取土石之行為是否為三人共同所為，並未敘及，自難僅憑被
      告戊○○之前開供述，逕認挖取土石之行為被告庚○○、丁○○亦有參與 (本
      院刑事庭前開案件判決及被告戊○○不服該判決，上訴後經台灣高等法院台中
      分院，雖均判決被告戊○○確犯有竊佔罪，但均未認定被告庚○○、丁○○係
      共犯，殆亦係採相同見解），此外，原告就該部分有利於己之事實，復未能另
      行舉證以實其說，洵難憑採，原告本於物上請求權 (所有權妨害排除請求權)
      之規定，請求被告庚○○、丁○○、乙○○、甲○○、辛○○除去妨害 (填平
      漁池)，該部分之請求自無理由，應予駁回。
二、請求賠償相當於租金之損害金部分：
(一)、因故意或過失，不法侵害他人之權利者，負損害賠償責任；數人共同不法侵害
      他人之權利者，連帶負損害賠償責任，民法第一百八十四條第一項前段、第一
      百八十五條第一項前段分別定有明文。無權占有他人之不動產，該他人對於該
      無權占有人，得請求相當於租金之損害金 (最高法院六十七年台上字第三六二
      二號判例意旨參照)。被告分別無權占有原告管理之前揭國有土地，已如前述
      ，而被告既均無合法權源占有該土地，且依其情形，縱非故意，亦屬過失，並
      已對原告管理之國有土地所有權造成侵害，原告就各該被告占有部分，自得本
      於侵權行為之法則代國家請求賠償相當於租金之損害金，被告戊○○、庚○○
      、丁○○共同占有部分，原告亦得請求其三人連帶賠償，被告辛○○所辯：原
      告就伊耕作之土地，不提出補償反請求賠償，係欺負善良百姓云云；被告甲○○所辯：伊無損害原告情事，原告要求損害金於法不合云云，洵無足採。而被
      告戊○○早自八十七年九月起，另其餘被告均於九十一年十一月一日前即開始
      無權占用。原告除就被告戊○○部分主張自八十七年九月起至九十一年十月止
      之期間外，另均自九十一年十一月一日，作為請求損害賠償之基準日 (被告甲○○雖曾繳納九十一年七月前無權占用土地所獲取不當得利之使用補償金，應
      不影響原告請求基準日之計算)，應屬有據。
(二)、耕地租用之地租不得超過法定地價百分之八，土地法第一百十條第一項、第三
      項分別定有明文。而法定地價，依土地法第一百四十八條規定，係土地所有人
      依該法規定所申報之地價，在平均地權條例施行區域，依平均地權條例施行細
      則第二十一條之規定，公有土地以各該宗土地之公告地價為申報地價。土地法
      第一百十條第一項、第三項關於耕地計收地租之規定，於請求賠償相當於租金
      損害之事件，當亦可據為計算損害之標準 (最高法院四十九年台上字第一二三
      ０號判例、八十七年度台上字第二九九六號判決，關於房屋損害賠償事件，所
      採見解，可資參考）。而以年息百分之八為限，乃耕地租金之最高限額，非謂
      必照申報價額百分之八計算之，計算相當於租金之損害，除應以不動產之價值
      為基礎外、尚須斟酌不動產所處位置、工商繁榮情形，利用基地之經濟價值及
      所受利益等項，並與鄰地租金相比較，以為決定 (最高法院八十八年度台上字
      第一八九四號、三三三一號判決意旨參照）。查：系爭二五三、二五四地號土
      地之使用分區，均為特定農業區，有土地登記謄本影本二件可稽，自得依土地
      法第一百十條第一項、第三項關於耕地計收地租之規定，據為計算損害之標準
      。本院審酌系爭二五三、二五四地號土地位於台中縣大安鄉海邊，地處偏遠，
      被告等人僅將土地供作種植稻作、漁池、工寮使用，可得利用之經濟價值不高
      等情事，認被告等人應賠償原告之額度，應以申報地價年息百分之五計算為適
      當，原告主張依年息百分之十計算，尚屬過高。而系爭二五三、二五四地號土
      地，在八十九年七月前之申報地價，每平方公尺為一百九十元，八十九年至今
      之申報地價則調整為每平方公尺二百元，有原告提出之土地登記謄本、地價謄
      本、土地主檔資料查詢單 (均影本）各二件為證。依此計算，被告戊○○部分
      自八十七年九月起至九十一年十月止，應給付之金額為三十九萬九千八百八十
      二元；另自九十一年十一月一日起至返還上開土地之日止，每月被告戊○○、
      丁○○、庚○○應連帶給付與被告乙○○、甲○○、辛○○各應給付之金額，
      依序為八千一百七十八元、三千二百二十一元、二千四百四十七元、五千七百
      九十七元 (計算式詳如附表）。從而原告本於侵權行為之法則，在前揭可得請
      求賠償之損害金範圍內，亦有理由，均應予准許，原告逾此範圍之請求即非正
      當，應予駁回。而就原告經駁回部分，原告雖另依不當得利為請求，然原告所
      得主張不當得利請求權者，顯不可能超逾其依侵權行為可得請求之範圍，是原
      告該部分之請求，亦不能准許，應併予駁回。
(三)、原告提起本訴，就請求賠償相當於租金之損害部分，係併依侵權行為及不當得
      利之法律關係為請求，此種起訴之形態，謂之重疊的訴之合併，訴訟標的雖有
      數項，而僅有單一之聲明，法院應就所主張之數項標的逐一審判，如其中一項
      請求為有理由，即可為原告勝訴之判決，就他項標的無須更為審判 (最高法院
      八十八年度台上字第一一二七號、八十六年度台上字第九九七號、八十五年度
      台上字第一一五八號、八十三年度台上字第一０七六號、七十一年度台上字第
      二三八號判決意旨參照），則原告依侵權行為請求獲得勝訴部分 (敗訴部分不
      當得利之請求亦無理由，已敘述同前），既經本院為勝訴之判決，就原告另依
      不當得利之法律關係，所為同一內容之請求，本院即毋庸再予判決。
三、假執行之宣告：
    原告陳明願供擔保聲請宣告假執行，就原告勝訴部分，經核無不合，爰酌定相當
    之擔保金額准許之，至原告敗訴部分，其假執行之聲請已失所附麗，應併駁回之
    。
肆、本件事實已臻明確，兩造其餘攻擊防禦及證據調查，均與本案之判斷不生影響，
    自勿庸一一審酌論列，併此敘明。
丙、據上論結，本件原告之訴為一部有理由、一部無理由，依民事訴訟法第三百八十
    五條第一項前段、第八十五條第一項前段、但書、第七十九條、第三百九十條第
    二項，判決如主文。
中      華      民      國    九十二    年      十      月  二十三      日
                                        臺灣臺中地方法院民事第一庭
~B法      官  劉長宜
附表：(計算式：當期申報地價x占有面積x５％÷１２=每月應賠償之金額)
一、被告戊○○自八十七年九月起至九十一年十月止應給付金額：
    八十七年九月起至八十九年六月止：190 x9813.06x5%÷12x22=170910.7
    八十九年七月起至九十一年十月止：200 x9813.06x5%÷12x28=228971.4
    +=399882(元以下四捨五入)
二、自九十一年十一月一日起至返還上開土地之日止，每月被告戊○○、丁○○、庚○○應連帶給付之金額： 200 x9813.06x5%÷12=8178(元以下四捨五入)
三、自九十一年十一月一日起至返還上開土地之日止，每月被告乙○○應給付之金額
    ：200 x3864.6x5%÷12=3221(元以下四捨五入)
四、自九十一年十一月一日起至返還上開土地之日止，每月被告甲○○應給付之金額
    ：200 x2936.44x5%÷12=2447(元以下四捨五入)
五、自九十一年十一月一日起至返還上開土地之日止，每月被告辛○○應給付之金額
    ：200 x6956.49x5%÷12=5797(元以下四捨五入)
右為正本係照原本作成。
如不服本判決，應於判決送達後二十日內，向本院提出上訴狀。
中      華      民      國    九十二     年    十        月  二十四      日
~B法院書記官


司法院資訊處製作；財團法人民間司法改革基金會備份。
